【裁判字號】    97,易,233
【裁判日期】    970430
【裁判案由】    詐欺
【裁判全文】
臺灣臺北地方法院刑事判決               97年度易字第233號
公  訴  人  臺灣臺北地方法院檢察署檢察官
被      告  乙○○
上列被告因詐欺案件，經檢察官提起公訴（96年度偵字第25984
號），本院判決如下：
    主  文
乙○○幫助意圖為自己不法之所有，以詐術使人將本人之物交付
，處拘役伍拾日，如易科罰金，以新臺幣壹仟元折算壹日。
    事  實
一、乙○○明知金融帳戶為個人理財工具，申請開設金融帳戶並
    無任何特殊之限制，一般民眾皆可以存入最低開戶金額之方
    式申請之，且一個人可以在不同之金融機構申請多數之存款
    帳戶使用，取得甚易。而可預見時下以電話詐騙促使被害人
    以現金存款或操作銀行自動付款機而詐取金錢之行為甚為猖
    獗，且廣為媒體報導，並經政府有關機關呼籲，不要受騙。
    依一般人之社會生活經驗，苟不以自己名義申請開戶，卻向
    不特定人蒐集大量他人之帳戶供己使用，其目的極可能利用
    該帳戶供作非法之用，又對交付帳戶供他人使用雖無必然遭
    該他人利用為遂行詐欺取財犯罪之確信，惟乙○○竟仍以該
    他人縱持以遂行財產犯罪亦不違本意，而基於幫助他人為詐
    欺取財之不確定犯意，於民國96年10月31日至同年11月3 日
    間之某日，在臺灣地區內某不詳處所，將其所有戶名乙○○
    之臺北富邦銀行松江分行（以下稱臺北富邦銀行）、帳號00
    0000000000號帳戶之存摺1 本與提款卡1 張，交付予姓名、
    年籍不詳之成年人，並告知提款卡密碼。該姓名、年籍不詳
    之成年人與同夥之集團成員等數人，即基於意圖為自己不法
    所有之犯意，於96年11月3 日22時許，由該集團成員於網路
    聊天室與甲○○聊天，表示欲與甲○○作朋友見面，惟為防
    止警察誘捕，即要求持提款卡至提款機操作確認身分，致甲○○陷於錯誤，依指示操作提款機設備後，帳戶內存款即遭
    轉帳至該集團所指定之人頭帳戶內。嗣甲○○發現有異，該
    集團之成員竟再向甲○○佯稱如不繼續匯款就會至其家中潑
    油漆等語，致甲○○陷於錯誤，於同年月4 日2 時34分、2
    時36分許，依指示操作提款機設備，而帳戶內存款新臺幣（
    下同）50,000元、4,000 元，即分別遭轉帳至乙○○所提供
    之上開臺北富邦銀行帳戶內，該集團成員之其中1 人即以該
    提款卡將該贓款提領一空得手。
二、案經甲○○訴由臺北市政府警察局中山分局移送臺灣臺北地
    方法院檢察署檢察官偵查後起訴。
    理  由
壹、程序方面：
    按被告以外之人於審判外之言詞或書面陳述，除法律有規定
    者外，不得作為證據。又被告以外之人於審判外之陳述，雖
    不符前4 條之規定，而經當事人於審判程序同意作為證據，
    法院審酌該言詞陳述或書面陳述作成時之情況，認為適當者
    ，亦得為證據。當事人、代理人或辯護人於法院調查證據時
    ，知有第159 條第1 項不得為證據之情形，而未於言詞辯論
    終結前聲明異議者，視為有前項同意，刑事訴訟法159 條第
    1 項、第159 條之5 分別定有明文。查證人甲○○、丙○○
    於警詢或偵查中時所為之陳述，固係審判外之陳述而屬傳聞
    證據，惟檢察官、被告乙○○就上開審判外之陳述，於本院
    審理中，並不爭執證據能力，復未曾於言詞辯論終結前聲明
    異議，而本院審酌該等證人陳述作成時之情況，並無違法取
    證及證明力過低之瑕疵，亦認以之作為證據為適當，依前揭
    規定說明，自得為證據。
貳、實體方面：
一、訊據被告固不否認上開臺北富邦銀行帳戶確實為伊所申請設
    立等事實，惟矢口否認有何幫助詐欺之犯行，辯稱：伊開戶
    後就將帳戶存摺與提款卡一同放置在男朋友丙○○之機車置
    物箱內，直到2 、3 天要去更改該帳戶密碼時，才發現遭竊
    遺失，伊發現遺失後，沒有報案處理，是2 、3 天才去銀行
    要辦理掛失止付，另伊開立該帳戶是要償還先前向該銀行辦
    理助學貸款之用云云。惟查：
  (一)臺北富邦銀行、帳號000000000000號之帳戶確實係被告所開
    設等情，業據被告坦認不諱，且有臺北富邦商業銀行松江分
    行97年2 月25日北富銀松江金服字第470A97020004號函暨所
    附開戶資料與交易明細表1 份在卷可稽。而該詐騙集團成員
    1 人於96年11月3 日22時許，於網路聊天室與證人甲○○聊
    天，表示欲與證人甲○○作朋友見面，惟為防止警察誘捕，
    要求持提款卡至提款機操作確認身分，致證人甲○○陷於錯
    誤，依指示操作提款機設備後，帳戶內存款即遭轉帳至該集
    團所指定之人頭帳戶內。嗣證人甲○○發現有異，該集團之
    成員再向證人甲○○佯稱如不繼續匯款就會至其家中潑油漆
    等語，致證人甲○○陷於錯誤，於同年月4 日2 時34分、2
    時36分許，依指示操作提款機設備，而帳戶內存款50,000
    元、4,000 元，即分別遭轉帳至被告所提供之上開臺北富邦
    銀行帳戶內之情，亦據證人甲○○於警詢中指述綦詳（見96
    年度偵字第25984 號偵查卷第15頁至第16頁），並有臺北富
    邦銀行自動櫃員機儲戶交易明細表2 張、中國信託銀行自動
    櫃員機儲戶交易明細表1 張、桃園縣政府警察局大園分局蘆
    竹分駐所受理詐騙帳戶通報警示簡便格式表1 份附卷可佐，
    亦與被告前述帳戶存款明細分類帳內容相符。是被告上開帳
    戶確已供有意行騙之詐騙集團使用，而使證人甲○○受詐術
    而將金錢匯入被告之上開帳戶內乙節，堪予認定。
  (二)雖被告辯稱：伊開戶後就將帳戶存摺與提款卡一同放置在男
    朋友丙○○之機車置物箱內，直到2 、3 天要去更改該帳戶
    密碼時，才發現遭竊遺失，伊發現遺失後，沒有報案處理，
    是2 、3 天才去銀行要辦理掛失止付，另伊開立該帳戶是要
    償還先前向該銀行辦理助學貸款之用云云。惟查：
  (1)依被告於96年6 月22日偵查中供稱：伊存摺都是由伊男朋友
    保管，該臺北富邦銀行存摺與提款卡於96年11月2 日下午17
    時左右放置伊男朋友丙○○機車車廂內，車箱被撬開，車內
    所有東西被偷走，存摺、提款卡與原始密碼放在一起被偷走
    等語（同前偵查卷第6 頁、第10頁）；於本院審理中供稱：
    當時辦好臺北富邦銀行帳戶後放在機車內2 、3 天，伊沒注
    意，要去辦理密碼變更時，就發現已經不見等語（見本院97
    年2 月14日準備程序筆錄第2 頁）；而證人丙○○於偵查中
    先證稱：當時車箱置物箱被竊時，遺失的只有被告的存摺，
    沒有報案，當時伊原本將該存摺放在機車座前方，伊與被告
    下車吃東西，將存摺放於置物箱內，只帶走錢包，另將本案
    存摺帶出門是因為要去變更提款卡密碼（同前偵查卷第37頁
    ）；於本院審理中另證稱：96年10月31日伊陪同被告去臺北
    富邦銀行松江分行開戶，當下被告開戶的原因是因為被告二
    專畢業，要去還被告在臺北富邦銀行松江分行辦理的助學貸
    款，當時辦完以後，連同存摺、提款卡放在伊的機車車箱，
    當時被告急著要去花蓮，存摺連同一些皮包理的證件都放在
    機車車廂內，3 天以後，被告要去花蓮的時候，就發現存摺
    不見了等語（見本院97年4 月3 日審判筆錄第3 頁），是依
    被告及證人丙○○上開供述及證述結果，2 人就攜出該臺北
    富邦銀行存摺與提款卡原因及如何遺失乙節，明顯相佐不一
    致。
  (2)再依被告前揭供稱結果，其辦妥上開臺北富邦銀行帳戶與提
    款卡後，顯無立即使用之必要，則被告大可以將存摺與提款
    卡放置家中，以策安全，反而將之一同放置在機車置物箱內
    攜出，增加遺失後，遭有心人士違法使用之風險，此與常情
    亦有不符。另參諸存摺與提款卡等為個人重要理財物品，更
    涉及個人隱私事項，一般人莫不謹慎小心保管為是，被告所
    有前揭存摺等物件若真係遭竊遺失，其理當會於知悉此情時
    旋即至警察機關報案，以維護自身權益，惟被告卻置之不理
    ，並未報案，更於己身所稱知悉遭竊後，延遲2 、3 天始至
    銀行辦理掛失事項，此為被告所不否認（同前偵查卷第6 頁
    、第7 頁），凡此種種均不合理。而經本院再檢視卷附臺北
    富邦銀行帳戶之交易明細，被告於96年10月31日開立後，證
    人甲○○隨即於96年11月4 日遭詐騙分別將金錢匯入被告之
    上開帳戶內之情形，與現今申請帳戶出售或交付詐欺集團後
    、並隨即供作詐騙集團詐騙贓款匯入、提領之用等慣常作法
    相合。基此，被告前揭辯解，自難採信。
  (3)抑且，徵諸詐欺取財犯罪集團既知利用他人之帳戶掩飾犯罪
    所得，應非愚昧之人，當知社會上一般人如帳戶存摺、提款
    卡、提款密碼遺失或遭竊，為防止拾（竊）得之人盜領存款
    或供作不法使用，必會於發現後立即報警或向金融機構辦理
    掛失止付，在此情形下，其等如仍以該帳戶作為犯罪工具，
    則在被害人將款項匯入該帳戶後，極有可能因帳戶所有人掛
    失止付而無法提領，則其等大費周章從事犯罪之行為，卻只
    能平白無故替原帳戶所有人匯入金錢，此等損人不利己之舉
    ，聰明狡詐之犯罪集團應無可能為之，換言之，犯罪集團份
    子為確信帳戶所有人不會報警或掛失止付，確定其等能自由
    使用該帳戶提款、轉帳，方能恃無忌憚要求被害人匯款至該
    指定帳戶等情，依此，更徵上開帳戶之存摺、提款卡與密碼
    ，確係被告自己交付犯罪集團份子無誤。
  (4)被告雖提出中華技術學院學士學位證書、中華技術學院臺北
    校區進修部成績單及臺北富邦銀行高級中等以上學校學生就
    學貸款撥款通知書等資料，以證明其所稱申辦本案臺北富邦
    銀行帳戶乃是為償還對該銀行之助學貸款之用，然衡諸一般
    銀行將助學款項貸款予學生使用，於學生畢業後，僅會在意
    學生之還款能力及何時清償，至還款學生是以何方式清償借
    款，甚或以何銀行帳戶轉匯款項清償，應不至於過問或限制
    為是，是被告所述申辦上開帳戶與清償助學貸款間，並無存
    在必然關係，本院實難以此帳戶與被告申請助學貸款銀行同
    一，即為被告有利之認定。
  (三)查一般國人向金融機構開設帳戶，並無任何法令限制，若係
    用於存提款之正當用途，大可光明正大自行申請，無須使用
    他人之帳戶。而帳戶係用來存提款項使用，倘有人收集他人
    帳戶做不明使用，出賣或出借帳戶之人，依社會一般人之認
    知，極易判斷係該隱身幕後之使用人意圖以使用他人帳戶，
    以供非法犯罪之用，而現行不法之徒並常利用他人帳戶來詐
    騙他人錢財之用，乃眾所週知之事實，而以被告年屆20餘歲
    ，且為2 專畢業之學歷，有年籍資料在卷可稽，其應具有相
    當之社會歷練經驗，及詐欺集團利用人頭帳戶犯罪之情形，
    已為報章、媒體廣為報導等情，被告自當可預見將上開帳戶
    之存摺、提款卡與密碼，交付姓名、年籍不詳之不明人士使
    用，該收集帳戶之人可能將之用來從事詐欺取財犯罪，作為
    詐欺取財取財之人頭帳戶，以收取被害人匯入之款項，竟仍
    將其帳戶存摺、提款卡與密碼，交付該來路不明之人，顯具
    有縱有人以其金融帳戶實施詐欺犯罪亦不違背其本意之幫助
    意思。而按刑法上之幫助犯，係對於犯罪與正犯有共同之認
    識，而以幫助之意思，對於正犯資以助力，而未參與實施犯
    罪之行為者而言。本件被告提供其帳戶之相關物件使被害人
    存入款項，僅為他人之詐欺取財犯行提供助力，尚無以自己
    實施詐欺犯罪之意思，與他人有共同犯罪之犯意聯絡，而有
    參與或分擔詐欺取財犯罪之構成要件行為，是本件被告僅有
    幫助詐欺之犯意，而為詐欺取財構成要件以外之行為，尚難
    認被告係詐欺罪之共同正犯。
  (四)至被告聲請傳訊伊母親到庭作證，以證明證人甲○○遭詐騙
    集團人員詐騙時，伊並無使用電腦等情，然被告傳喚證人之
    待證事實，明顯與本案無關，且被告確實有於前開時、地將
    所有臺北富邦銀行帳戶之存摺與提款卡交付詐欺集團使用，
    並告知提款卡密碼之情，如前所述，是本院認無再行傳喚該
    證人進行詰問之必要，併此敘明。
  (五)綜上所述，被告前開所為辯解，顯係卸責之詞，不足採信，
    被告幫助他人犯詐欺罪之行為，事證明確，應依法論科。
三、核被告所為，係犯刑法第30條第1 項前段、第339 條第1項
    之幫助詐欺取財罪。又被告幫助犯罪集團犯前開詐欺取財犯
    行，是依刑法第30條第2 項之規定，按正犯之刑減輕之。爰
    審酌被告提供帳戶幫助他人犯罪，致使真正犯罪者難以被查
    獲，助長詐欺犯罪風氣猖獗，破壞社會治安及金融秩序甚鉅
    ，並使證人甲○○受有損害，惟被告僅提供帳戶，尚未直接
    參與詐欺取財犯行，且非實際獲得暴利之人，情節顯較輕微
    ，及參以其犯罪後猶否認犯行，堅不吐實等一切情狀，量處
    如主文所示之刑，並諭知易科罰金之折算標準。
四、被告所交付之上開帳戶存摺與提款卡，雖係供犯罪所用之物
    ，但未經扣案，迄今仍未取回，且非義務沒收之物，爰不為
    沒收之諭知，附此敘明。
據上論斷，應依刑事訴訟法第299 條第1 項前段，刑法第30條第
1 項前段、第2 項、第339 條第1 項、第41條第1 項前段，刑法
施行法第1 條之1 ，判決如主文。
本案經檢察官葉雅婷到庭執行職務。
中    華    民    國    97    年    4     月    30    日
                        臺灣臺北地方法院刑事第二庭
                              審判長法  官  劉煌基
                                    法  官  葉力旗
                                    法  官  賴淑美
以上正本證明與原本無異。
如不服本判決，應於判決送達後10日內向本院提出上訴狀 (應附
繕本)，上訴於臺灣高等法院。
                                    書記官  許翠燕
中    華    民    國    97    年    4     月    30    日
附錄本案論罪科刑法條：
刑法第339條
意圖為自己或第三人不法之所有，以詐術使人將本人或第三人之
物交付者，處五年以下有期徒刑、拘役或科或併科一千元以下罰
金。
以前項方法得財產上不法之利益或使第三人得之者，亦同。
前二項之未遂犯罰之。


司法院資訊處製作；財團法人民間司法改革基金會備份。
